【裁判字號】    97,簡上,91
【裁判日期】    971204
【裁判案由】    確認通行權存在
【裁判全文】
臺灣士林地方法院民事判決              97年度簡上字第91號
上  訴  人  甲○○
被  上訴人  丁○○
            乙○○
            丙○
上三人共同  羅紀雄律師
訴訟代理人
上列上列當事人間請求確認通行權存在事件，上訴人對於中華民
國97年3 月31日本院士林簡易庭97年度士簡字第210 號第一審判
決提起上訴，本院於97年11月6 日言詞辯論終結，判決如下：
    主  文
原判決關於命上訴人應將坐落臺北縣淡水鎮○○段林子小段八七
○之一地號土地上所設置阻礙通行之障礙物拆除部分廢棄。
上開廢棄部分，被上訴人在第一審之訴駁回。
其餘上訴駁回。
第二審訴訟費用由上訴人負擔。
    事實及理由
一、被上訴人起訴主張：坐落臺北縣淡水鎮○○段林子小段869
    地號土地（下稱：系爭869 地號土地）為被上訴人所共有，
    對外通行需經過上訴人所有同地段870-1 地號土地（下稱：
    系爭870-1 地號土地）。數十年來被上訴人均通行系爭870-
    1 地號土地如附圖所示Ｌ部分（面積123 平方公尺），為唯
    一通行道路。被上訴人等世居系爭869 地號土地上，耕作系
    爭869 地號及同地段864 地號土地，至今已有35年。詎上訴
    人為阻止被上訴人等通行上開Ｌ部分通道，竟於96年7 月24
    日在通道上設置障礙物阻止被上訴人等通行。為此起訴求為
    判決確認被上訴人就上訴人所有系爭870-1 地號土地，如附
    圖所示Ｌ部分，面積123 平方公尺部分之土地有通行權存在
    ，並將系爭870-1 地號土地上所設置阻礙通行之障礙物拆除
    。上訴人則以：系爭869 地號土地與被上訴人共有之同地段
    86 4地號土地相連，且同地段864 地號土地坐落產業道路旁
    ，逕可通行至被上訴人住家，無需藉上訴人所有之系爭通道
    通行至公路。又被上訴人房屋後方亦原有小徑可通往道路，
    僅近10年左右始未再供通行之用。被上訴人所指如附圖所示
    Ｌ部分通道，被上訴人通行並未超過20年，至多僅十幾年餘
    。另上訴人雖曾設有鐵絲作為路障，惟仍留有1 米寬之通道
    供被上訴人通行，且業已拆除。又被上訴人丙○、丁○○並
    未居住於系爭869 地號土地上房屋，即無須藉上訴人所有系
    爭870-1 地號土地通行至公路等語，資為抗辯。
二、本件原審對於被上訴人之請求，判決被上訴人全部勝訴，上
    訴人全部聲明不服，求為判決：(一)原判決廢棄。(二)前開廢棄
    部分，請求駁回被上訴人之訴。被上訴人則聲明：駁回上訴
    人之上訴。
三、被上訴人主張其為系爭869 地號土地所有權人，上訴人為同
    地段相毗鄰之系爭870-1 地號土地所有權人，業據提出與所
    述相符之土地登記謄本為證（原審卷第14、15頁），且為上
    訴人所不爭執，自堪信為真實。
四、按「土地因與公路無適宜之聯絡，致不能為通常使用者，土
    地所有人得通行周圍地以至公路。但對於通行地因此所受之
    損害，應支付償金。」「前項情形，有通行權人，應於通行
    必要之範圍內，擇其周圍地損害最少之處所及方法為之。」
    民法第787 條定有明文。是依上開法條規定，被上訴人就其
    所有之系爭869 地號土地，欲對上訴人所有系爭870-1 地號
    土地主張法定之袋地通行權時，其所應審究者應為：(一)被上
    訴人所有之系爭869 地號土地是否與公路無適宜之聯絡？(二)
    被上訴人所有系爭869 地號土地有無為通常使用之必要？(三)
    被上訴人主張之通行範圍是否為周圍地損害最少之處所及方
    法？經查：
  (一)被上訴人所有系爭869 地號土地周遭唯一之公路係附圖所示
    ，坐落系爭870-1 地號土地右下方（東南），編號9002-14
    之狹長狀未登錄土地，該公路與附圖所示Ｌ部分交界處即往
    東方向延伸（即附圖虛線範圍），業經本院現場勘驗屬實（
    本院卷第57、64頁），是就現況言，系爭869 地號土地為包
    括系爭870-1 地號土地在內之他地號土地所包圍，與公路間
    並無適宜之聯絡應可認定。
  (二)系爭869 地號土地地目為「田」，使用分區為「特定農業區
    」，使用地類別為「農牧用地」，面積2,415 平方公尺（見
    原審卷第14頁土地登記謄本），土地上坐落有門牌號碼台北
    縣淡水鎮埤島63號1 層房屋、63-1號2 層房屋、鐵皮屋、棚
    架、養鴨圍籬等地上物（見原審卷第104 頁複丈成果圖），
    是系爭869 地號土地之農業使用或居住於地上物房屋內之人
    員進出，如無法通行至前述(一)之公路，均無法使系爭869 地
    號土地為通常之使用，亦堪認定。
  (三)茲有疑義者，在於被上訴人應如何擇其周圍地損害最少之處
    所及方法與公路聯絡？
  1.上訴人謂被上訴人可經由同地段864 地號土地或865 、868
    地號土地與公路聯絡。惟查，被上訴人如欲經由同地段864
    、865 地號土地與現有公路聯絡，依可想像之路徑，無可避
    免須經由訴外人林經昌、林靖獻所有之同地段868 地號土地
    （本院卷第49頁）、國有編號9002-14 號未登錄土地及其他
    不明地號土地，且因路徑迂迴，使用他人土地之面積，恐高
    於如附圖所示Ｌ部分之面積。另就現況言，上訴人所指可通
    行之路徑，係梯田狀之高、低落差土地，路面邊線與第一處
    落差經本院囑請地政人員丈量結果，實際高度為2 公尺高，
    至第一、第二落差處之高度差，目視觀之更有相當高度（地
    政人員稱第二處落差處與路面間之高度差絕對超過8 公尺）
    （本院卷第58、59頁），參以經本院函請臺北縣政府地政局
    提供該地段864 、869 、870 、870-1 地號土地附近區域於
    95 年2月間測繪完成之淡水航測地形圖（本院卷第71、72頁
    ），附近地形除現有道路範圍外，均屬短距離內有相當落差
    之斜坡地形，是大幅變更同地段868 地號土地及其他通行所
    經土地之地形地貌，作為被上訴人系爭869 地號之聯絡通道
    ，技術及法律上是否可行（同地段868 地號使用分區為山坡
    地保育區），已有疑義；縱屬可行，相較於附圖所示Ｌ部分
    通道為既成狀態，上訴人所指通行方法，其通行所需面積及
    改變現狀之程度，對路徑所經他地號土地所有人，因被上訴
    人通行所生之損害，顯逾被上訴人通行附圖所示Ｌ部分致上
    訴人所生損害。
  2.至上訴人於勘驗期日所主張通行埤島63號房屋後方山坡之方
    式，依附圖所示，仍需通過上訴人所有系爭870-1 地號土地
    ，及第三人所有之同地段870-6 、870-2 或870-7 地號土地
    始得與道路聯絡，其路徑、所需通行面積均遠逾附圖所示Ｌ
    部分，顯非系爭869 地號周圍地最少之處所。
  3.如附圖所示Ｌ部分，雖未形成公用地役關係，惟依臺北縣淡
    水鎮公所函覆被上訴人乙○○資料，供被上訴人通行已達20
    年以上（原審卷第18頁），通行該部分土地，無需另行改變
    系爭870-1 地號土地之地貌，雖或因此影響系爭870-1 地號
    土地如附圖所示Ｌ部分及上方土地之利用，然系爭870-1 地
    號土地地目為「林」，使用分區為「山坡地保育區」，使用
    地類別為「農牧用地」，其使用於法令上本有相當限制，如
    作為農牧使用而非建築基地，土地完整性之需求相對較低。
    系爭870-1 地號其他位置並無既有之聯絡道路，技術上是否
    可能、法律上是否許可（山坡地之水土保持等問題）另闢道
    路，均屬有疑，且以現況土地落差情形，另闢道路所需改變
    原地貌之程度，本院認對上訴人不利之程度更甚於許可被上
    訴人繼續通行如附圖所示Ｌ部分土地，是被上訴人通行如附
    圖所示Ｌ部分土地與公路聯絡，應係周圍地損害最少之處所
    及方法。
五、另按袋地所有人對於通行地因此所受之損害，應支付償金，
    固為民法第787 條第1 項後段所明定，惟償金之支付與通行
    權間並無對價關係（最高法院86年度臺上字第3265號判決意
    旨參照），是上訴人尚非得以被上訴人應支付償金為由，執
    以抗辯被上訴人不得通行系爭870-1地號土地。
六、至被上訴人另請求上訴人應將系爭870-1 地號土地上所設置
    阻礙通行之障礙物拆除部分，因上訴人於原審即主張已將障
    礙物拆除（原審卷第94頁），依被上訴人於原審所提照片比
    對結果（原審卷第21、57頁），被上訴人所稱阻礙通行之障
    礙物業已撤除脫落，本院於97年9 月9 日現場勘驗時，亦未
    見有設置障礙情形，是上訴人原設置之障礙物既已不復存在
    ，被上訴人就不存在之障礙物仍訴請拆除，自無理由。
七、從而，被上訴人訴請確認其就上訴人所有坐落系爭870-1 地
    號，如附圖所示Ｌ部分，面積123 平方公尺土地有通行權存
    在，為有理由，應予准許。其另訴請上訴人應將系爭870-1
    地號土地上所設置障礙物拆除，則為無理由，應予駁回。原
    審就上開被上訴人訴請拆除障礙物部分，為上訴人敗訴之判
    決，尚有未合。上訴意旨就此部分指摘原判決不當，求予廢
    棄改判，為有理由。至上開應准許部分，原審依被上訴人之
    聲明判決確認通行權存在，核無違誤，上訴意旨就此指摘原
    判決不當，求予廢棄，為無理由，應駁回其上訴。
八、本件事證已臻明確，其餘兩造主張、陳述暨所提之證據，經
    審酌均與本院前揭判斷不生影響，爰不一一詳予論述，附此
    敘明。
九、據上論結，本件上訴為一部有理由，一部無理由，依民事訴
    訟法第436 條之1 第3 項、第450 條、第449 條第1 項、第
    79條，判決如主文。
中    華    民    國    97    年    12    月    4     日
                  民事第二庭  審判長法  官  俞慧君
                                    法  官  陳玉曆
                                    法  官  王本源
以上正本證明與原本無異。
本件判決不得上訴。
中    華    民    國    97    年    12    月    8     日
                                    書記官  陳淑女


司法院資訊處製作；財團法人民間司法改革基金會備份。
